【裁判字號】    89,上易,10
【裁判日期】    890816
【裁判案由】    清償借款
【裁判全文】
臺灣高等法院高雄分院民事判決  八十九年度上易字第一○號
      上  訴  人即
      附帶被上訴人  乙○○
                    丙○○
      右一人
      訴訟代理人    王國論律師
                    康進益律師
      被上訴人即
      附帶上訴人    甲○○    .
      訴訟代理人    查名都律師
                    曾子珍律師
右當事人間清償借款事件，上訴人對於中華民國八十八年十一月三十日臺灣高雄地方法院
八十八年訴字第五九四號第一審判決提起上訴，本院判決如左：
      主      文
原判決關於駁回附帶上訴人後開第二項利息請求部分，與該部分假執行之聲請，暨訴訟費
用之裁判，均廢棄。
附帶被上訴人應給付附帶上訴人按本金新台幣捌拾萬元自民國八十八年四月二十五日起至
清償日止按週年利率百分之五計算之利息。
上訴人之上訴駁回。
第一、二審及附帶上訴之訴訟費用由上訴人負擔。
      事      實
甲、上訴人方面：
壹、丙○○部分：
一、聲明：求為判決：
（一）原審判決不利於上訴人部分廢棄。
（二）右廢棄部分被上訴人在第一審之訴駁回。
（三）對造之附帶上訴駁回。
二、陳述：除引用與原審判決書記載相同者外，另補稱：
（一）按因被詐欺或脅迫而為意思表示者，表意人得撤銷其意思表示，民法第九十二條前
      半段定有明文；又按前條之撤銷，應於發見詐欺或脅迫終止後一年內為之，但自意
      思表示後，經過十年，不得撤銷。再按因侵權行為對於被害人取得債權者，被害人
      對該債權之廢止請求權，雖因時效消滅，仍得拒絕履行，此民法第九十三條、第一
      百九十八條亦分別定有明文。本件上訴人原審已一再爭執係被脅迫，事出無奈下所
      為之保證行為，是依法撤銷，用資作為本件拒絕給付之理由。
（二）查本件同案上訴人乙○○已供述綦詳，其刑案於被通緝前共三次開庭，均被押走，
      八十七年二月廿七日刑案首次於嘉義地方法院開庭，因之前乙○○於屏東縣竹田鄉
      之住處，已被七、八人拿著武器之兄弟抄家，僅因其有事正好外出故逃過一劫，惟
      此亦提醒他，二月廿七日開庭即預先帶同證人鍾必成陪同出庭，果不其然，開庭後
      其二人即於嘉義法庭被被上訴人率同四、五人一路押回高雄大寮簽此切結書，被上
      訴人一夥人惡狠狠的表示，上訴人不出面保證，即將乙○○又押回，此寧非被脅迫
      ，證人鍾必成已證述其詳，至於被上訴人同夥之一亦即草擬協調書之證人林振益，
      其證詞則全係偽證，試問其無端從嘉義一路而來，代擬協調書能說係順道辦事，實
      則其係同夥道上之人。
（三）又查，被上訴人謊稱87.2.27.於嘉義法院開庭，上訴人當庭還其新台幣（以下同）
      五萬元，此則更不符實情，此請參酌台灣嘉義地方法院八十七年易字第一三四號刑
      事詐欺卷即知，當日開庭，上訴人根本未去嘉義，所謂五萬元係乙○○還的，此事
      實已足堪佐證，被上訴人完全係杜撰！其如此扭曲事實，無非係混淆上訴人自願還
      款，自願保證之意思。
（四）末查，被上訴人復以衡情被上訴人豈敢將其押至上訴人家中，而不虞上訴人呼喚左
      右鄰居報警，實則，以上揭乙○○前後共被押走三次後，即不敢再到院開庭而避匿
      不出面，終至被通緝，可堪佐證，面對黑道逼債，實有不敢吭聲之苦衷，兼且乙○
      ○開三次庭，即連續被押走三次，無一次可倖免，於身為父母之立場，嚇都嚇壞了
      ，豈敢再聲張？
貳、乙○○部分：
  上訴人乙○○未於言詞辯論期日到場，據其於準備程序期日所作聲明與上訴人丙○○相
  同，其陳述略稱：是甲○○告我八十五萬元之事，在八十七年二月二十幾日在嘉義出庭
  ，法官要我們協議和解事宜，我帶五萬元還他（甲○○），結果他強押我和朋友鍾必成
  二人回去高雄，要我父親簽協調書，我父親行動不便而且被恐嚇說如果不簽要把我押回
  麥寮，不得已才簽的等語。
乙、被上訴人方面：
一、聲明：求為判決：
（一）駁回上訴人乙○○、丙○○之上訴。
（二）附帶上訴部分之聲明：
  １、原判決不利於附帶上訴人之部分廢棄。
  ２、右廢棄部分，附帶被上訴人應再給付附帶上訴人以本金捌拾萬元自起訴狀繕本送達
      翌日起至清償日止按週年利率百分之五計算之利息。
  ３、第一審廢棄部分及附帶上訴訴訟費用由附帶被上訴人負擔。
  ４、右第二、三項請求，附帶上訴人願供擔保請准宣告假執行。
二、陳述：除引用與原審判決書記載相同者外，另補稱：
（一）上訴人主張系爭協調書係被脅迫而簽立，惟被上訴人堅決否認有何脅迫之行為，而
      主張系爭協調書確是上訴人自願簽立。被上訴人方面之依據：
  １、證人林振益到庭結證：伊有與被上訴人（即被上訴人）至嘉義地院開庭，開完庭後
      至上訴人（即上訴人）家中談和解之事，因上訴人丙○○不會寫，乃由其代為書寫
      協調書，之後將內容念給雙方聽聞，雙方均無意見，始在協調書上簽名，並無脅迫
      之事等語（參見原審八十八年十月十八日言詞辯論筆錄）。
  ２、上訴人乙○○於八十七年二月二十七日嘉義地方法院八十七年易字第一三四號詐欺
      案件審理中，即已當庭向受命法官提及「目前已談和解事」；被上訴人甲○○亦稱
      ：「（問：本件和解？）黃說十五日內要還，已還五萬元，還差八十萬元。」（參
      見卷附之刑事案件訊問筆錄），足見兩造於當時即有談和解之意，故兩造於開庭後
      至上訴人家中商談和解，並在上訴人乙○○無法立即清償或提供擔保物之情況下，
      遂由乙○○之父丙○○擔任保證人簽立系爭協調書以求順利達成和解，實屬合情合
      理。
  ３、被上訴人如欲強押上訴人乙○○簽立協調書，衡情豈敢將其押至上訴人之家中，而
      不虞上訴人呼喚左右鄰居報警？而證人鍾必成係訴外人，如有脅迫情事，何必在協
      調書上當見證人？又若有脅迫情事，則上訴人於脅迫終了之時，何不逕向警局報案
      或立即撤銷其意思表示，且迄今從未對於被上訴人提出告訴，而於本件被上訴人請
      求時，才主張受有脅迫；並於原審為不利上訴人之判決之後，再主張撤銷意思表示
      ？故上訴人所稱顯有違常情。
  ４、再者，依系爭協調書之內容觀之，其中除有見證人簽名外，並約定日後支付款項之
      日期，且被上訴人並不要求之前的利息，顯見此協調書確是經過兩造協商之後而達
      成，而非上訴人片面受脅迫而簽訂之不平等契約甚明，否則被上訴人又何必處處讓
      步？
（二）被上訴人主張上訴人丙○○曾代乙○○清償五萬元債務，惟經上訴人丙○○否認。
      被上訴人方面之依據：
  １、上訴人乙○○於八十八年九月二十日於原審自認五萬元是其父親丙○○當庭還的（
      參見原審八十八年九月二十日言詞辯論筆錄）。
  ２、上訴人丙○○雖主張其於八十七年二月二十七日並未報到出庭，但因丙○○並非刑
      事案件上訴人，故未報到未必表示未到庭。
（三）上訴人主張其於八十七年二月二十七日因受脅迫而簽立協調書，故欲撤銷意思表示
      ，惟因被詐欺或脅迫而為意思表示者，應於發見詐欺或脅迫終止後一年內為之，且
      主張被詐欺而為表示之當事人，應就此項事實負舉證之責任（最高法院四十四年度
      台上字第七五號判例），是本件上訴人雖主張其係被脅迫而簽立協調書，惟業經被
      上訴人否認，且上訴人迄至八十九年四月二十七日始為撤銷之意思表示，亦已超過
      一年之除斥期間，於法亦有未合。
（四）附帶上訴請求遲延利息部分：
  １、本件附帶上訴人係依侵權行為（受詐欺）、契約（協調書）及保證之法律關係請求
      附帶被上訴人給付，均係以支付金錢為標的之債務，故在附帶被上訴人支付金錢遲
      延時，附帶上訴人自得依上開民法之規定，請求以法定利率即週年利率百分之五計
      算之遲延利息。（最高法院七十年台上字第六八九號判例參照）
  ２、原審判決雖以兩造所簽立之協調書中約定，附帶上訴人即被上訴人不願要求「調借
      當中之利息」，而認附帶上訴人業已拋棄利息請求權，惟查，原審判決於此之認定
      ，實有違誤之處，因解釋契約應探求當事人之真意，由兩造所簽立之協調書觀之，
      附帶上訴人所稱「並不要求調借中所有利息」，實質意義係指「自其受詐欺交款給
      乙○○起至與乙○○約定還款之日（即八十七年三月九日）止之利息」，故附帶上
      訴人雖拋棄交款至約定還款日當中之利息請求權，惟就附帶被上訴人支付金錢遲延
      時之遲延利息，則並無拋棄之特約，故附帶上訴人自仍得向附帶被上訴人請求法定
      遲延利息。
丙、本院依職權函調臺灣嘉義地方法院八十七年度易字第一三四號與八十八年度易緝字第
    二四號刑事卷及臺灣嘉義地方法院檢察署八十七年度偵緝字第六號偵查卷。
      理      由
一、上訴人乙○○未於言詞辯論期日到場，核無民事訴訟法第三百八十六條各款所列情形
    ，爰依被上訴人之聲請，由其一造辯論而為判決。
二、被上訴人主張：上訴人乙○○於八十六年九月十六日佯稱要與被上訴人合資購買吊車
    ，乃交付八十五萬元予上訴人乙○○，詎乙○○於收款後即不見蹤影，亦未與被上訴
    人聯絡，後來上訴人乙○○因詐欺罪嫌被通緝到案，被上訴人在法院遇見上訴人乙○
    ○之父丙○○，上訴人丙○○答應先給付被上訴人五萬元，嗣至上訴人位在高雄縣大
    寮鄉家中，雙方書立協調書，成立和解，上訴人乙○○願於八十七年三月九日前償還
    被上訴人八十萬元之債務，由丙○○為保證人，迄今尚未償還，因依侵權行為及保證
    之法律關係訴求上訴人給付八十萬元及自起訴繕本送達翌日起至清償日止按週年利率
    百分之五計算之利息等情。（按原審命上訴人給付八十萬元，而駁回被上訴人利息之
    請求）。
三、上訴人則以：上訴人乙○○確有積欠被上訴人八十萬元未還；上訴人丙○○並未在法
    院遇見被上訴人，而係被上訴人帶五、六人黑道人物，趁乙○○開庭後強押至其大寮
    住家，強逼寫協議書，並迫令上訴人丙○○擔任保證人，丙○○並無保證之本意等各
    語資為抗辯。
四、經查被上訴人主張前開事實，業據提出協調書及台灣嘉義地方法院八十八年度易緝字
    第二四號刑事判決等影本各一份為證，並經上訴人乙○○在原審自認以買車為由向被
    上訴人取得八十五萬元，已還五萬元，尚積欠八十萬元及承認其已因詐欺罪經法院判
    刑確定等情在卷（見原審卷第七二頁），且經本院函調上開乙○○詐欺罪刑事案卷核
    明屬實。上訴人丙○○雖辯稱：其在該協調上擔任保證人係受被上訴人脅迫云云，並
    舉證人鍾必成在原審證稱：伊與上訴人乙○○至嘉義地方法院開庭，開完庭後，被上
    訴人與其同夥共五、六人將伊與乙○○押至乙○○家中，脅迫乙○○簽立該協調書，
    並要丙○○在協調書上擔任保證人，否則要將乙○○押走，上訴人乙○○、丙○○及
    伊不得不在協調書上簽名等語（見原審卷第七九頁背面）。然被上訴人則否認有強押
    及脅迫上訴人等簽立協調書之事，其所據舉證人林振益在原審結證稱：伊有與被上訴
    人至嘉義地方法院開庭，開完庭後至上訴人大寮家裡談和解之事，因上訴人丙○○不
    會寫，乃由其代為書寫協調書，之後將內容唸給雙方聽聞，雙方均無意見，始在協調
    書上簽名，並無脅迫之事等語（見原審卷第八八、八九頁）。查被上訴人家住雲林縣
    麥寮鄉，被上訴人如欲強押上訴人乙○○簽立協調書，而當時乙○○又係在嘉義出庭
    應訊，衡情即就近前往麥寮即可，何須捨近求遠將上訴人押至上訴人之高雄大寮家裡
    ，而無恐上訴人呼喚左右鄰居報警之懼，又證人鍾必成係訴外人，如上訴人有受脅迫
    情事，何必在協調書上簽名當見證人；再八十七年二月二十七日臺灣嘉義地方法院刑
    事庭開庭時並未傳喚丙○○（見上開函調之該院八十七年易字第一三四號卷第八頁）
    ，則上訴人丙○○辯謂伊當日未前往云云，殊不足以證明其所言為實；足見上訴人丙
    ○○及證人鍾必成所稱遭脅迫云云，尚難採信。況上訴人丙○○既稱被脅迫，但迄未
    據其依法行使撤銷權，亦無從認其所稱為實在，則上訴人丙○○以民法第一百九十八
    條規定拒絕給付置辯，亦無可採。再上訴人丙○○辯稱：本件被上訴人係以侵權行為
    訴請賠償，請求上訴人「代負履行乙○○之損害賠償債務」，此非本件保證之本旨云
    云。惟查該協調書實係被上訴人與上訴人乙○○就上開八十萬元債務之和解契約，此
    觀協調書中記載「乙方願意與甲方和解，並不要求調借中所有利息」等語自明，是以
    ，上訴人丙○○係被上訴人與上訴人乙○○就該八十萬元債務成立和解契約之保證人
    ，於債務人乙○○不履行債務時，自應由其代負履行之責任，尚非可因協調書上記載
    八十萬元債務係「調借」等用語之不洽，而解上訴人丙○○之保證責任，上訴人丙○
    ○此部分所辯亦無足取。依上所述，上訴人乙○○以詐術向被上訴人騙取八十萬元，
    致被上訴人受有上開金額之損害，被上訴人依侵權行為之法律關係，請求上訴人乙○
    ○給付八十萬元，並據協調書依保證之法律關係，請求保證人即上訴人丙○○代負履
    行上開債務之責任，核屬有據，應予准許。綜據上述，原審據此為上訴人敗訴之判決
    ，並無違誤，上訴意旨求予廢棄改判，非有理由，應予駁回。
五、又查本件被上訴人請求上訴人給付，係以支付金錢為標的之債務，在上訴人支付遲延
    時，被上訴人非不得依民法第二百三十三條第一項規定請求上訴人給付以法定利率週
    年百分之五計算之遲延利息。從而被上訴人附帶上訴請求上訴人即附帶被上訴人給付
    按上開八十萬元本金自起訴繕本送達翌日（即民國八十八年四月二十五日）起至清償
    日止按週年利率百分之五計算之利息，自屬正當。原審誤以協調書中已約定「不要求
    調借中所有利息」，即不得再請求法定遲延利息，遽就此部分為被上訴人即附帶上訴
    人敗訴之判決，自有未洽，被上訴人附帶上訴意旨指摘原判決此部分不當，求予廢棄
    改判，為有理由，應由本院予以廢棄改判。另本件為不得上訴第三審案件，判決後即
    告確定，被上訴人附帶上訴聲明請求供擔保宣告假執行，當屬贅引，附此敘明。
六、據上論結：本件被上訴人之附帶上訴為有理由、上訴人之上訴為無理由，合依民事訴
    訟法第四百六十三條、第三百八十五條第一項前段、第四百四十九條第一項、第四百
    五十條、第七十九條但書、第八十五條第一項前段判決如主文。
中      華      民      國    八十九    年      八      月    十六      日
                                      臺灣高等法院高雄分院民事第五庭
~B1審判長法官  蔡明宛
~B2法      官  黃科瑜
~B3法      官  林健彥
右為正本係照原本作成。
不得上訴。
中      華      民      國    八十九    年      八      月      十八    日
~B法院書記官  廖素珍
                                                                        Ｇ


司法院資訊處製作；財團法人民間司法改革基金會備份。
